【裁判字號】    89,訴,144
【裁判日期】    891114
【裁判案由】    徵收補償
【裁判全文】
臺北高等行政法院判決                          八十九年度訴字第一四四號
                              .
    原      告              甲.
    訴訟代理人              乙.
    被      告              桃園縣政府
    代  表  人代理縣長）  許.
    訴訟代理人              賴.
                            張.
                            張.
右當事人間因徵收補償事件，原告提起行政訴訟，本院判決如左：
    主  文
原告之訴駁回。
訴訟費用由原告負擔。
    事  實
甲、事實概要：緣坐落桃園縣蘆竹鄉○○段二八─一六二地號土地（下稱系爭土地）
    為原告所有，其都市計畫使用分區為都市計畫河溝用地，並供使用多年，原告以
    該河溝用地既經被告闢建，且已開竣使用，乃於民國（下同）八十八年九月三十
    日，向被告申請辦理土地徵收並予以補償，被告於八十八年十月八日以八八府工
    水字第二一二八六六號函復略以：「有關現有水利構造物使用民地類似案例甚多
    ，目前政府財政預算尚無力全數徵收，將俟財源通案辦理。」原告不服，循序提
    起訴願、再訴願均遭駁回，乃提起行政訴訟。
乙、兩造聲明：
    一、原告聲明：
      （一）再訴願決定、訴願決定及原處分均撤銷。
      （二）被告應給付原告土地徵收補償費新台幣（下同）一五、七二三、一二○
            元。
    二、被告聲明：請駁回原告之訴。
丙、兩造之爭點：
    一、原告以其所有系爭土地經被告闢為河溝用地多年，認係一種徵收，乃向被告
        請求辦理土地徵收遭拒後訴請撤銷，是否有理由？
    二、原告可否依司法院釋字第四○○號解釋及土地法第二百零八條、第二百三十
        一條、第二百三十三條規定，請求被告給付土地徵收補償費？
丁、原告主張：
    一、被告於都市計畫使用區分將原告所有系爭土地列為河溝用地，並早自七十九
        年起即在其上開闢排水溝渠使用，原告屢次請求被告依法徵收補償，均遭拒
        絕，近於八十八年九月三十日復又申請辦理土地徵收並給予補償，被告竟以
        八十八年十月八日八八府工水字第二一二八六六號函復略謂：類似案例甚多
        ，政府財政無力全數徵收，俟有財源再通案辦理等語搪塞，原告不服，循序
        提起訴願、再訴願均遭駁回。
    二、查人民之財產權應予保障，憲法定有明文；另土地法、水利法亦規定政府從
        事公共設施需用民地，應先徵收並予補償，被告無權霸佔民地，顯然違法。
    三、訴願及再訴願決定，不明司法院釋字第四○○號解釋保障人民財產權之意旨
        ，將原告訴願、再訴願遞予駁回，自與上開解釋精神相悖。
    四、基上所敘，被告原處分及訴願、再訴願決定尚有未合，請予撤銷；原告自得
        依司法院釋字第四○○號解釋精神及土地法第二百零八條、第二百三十一條
        、第二百三十三條規定，訴求被告徵收系爭土地，並依土地公告現值（每平
        方公尺一四、七○○元）加四成，合計一五、七二三、一二○元（14,700×
        764×1.4＝15,723,120）補償原告。
戊、被告主張：
    一、查該水溝為既有河溝，未劃入都市計畫前就已成溝多年，而類似案例甚多，
        為求行政公平，自需通盤研議，無法單獨徵收補償原告之水溝土地。
    二、因徵收補償金額龐大，依被告目前財政狀況無法辦理，如確需辦理必將拖垮
        政府財政。經濟部水資源局已於八十九年八月二十一日召集各市縣市政府，
        研商都市計畫內各縣管河川及區域排水私有土地清查，要求本年九月前提報
        清查作業計畫，並預定九十年六月清查完成後，再研提逐年徵收計畫，並視
        所需經費研提財務計畫，在尚未清查完畢前，徵收時程自無法明定；案經再
        核，被告八十八年十月八日八八府工水字第二一二八六六號函覆原告「將俟
        視源通案辦理」並無不當。
    理  由
甲、請求徵收土地部分：
    一、原告主張系爭土地為其所有，經被告占用於其上興建排水溝渠多年等事實，
        業據原告提出土地登記簿謄本及相片等附卷可稽，並為被告所不爭執，自堪
        信為真實。茲本件待審究者，厥為原告依此事實，向被告請求徵收系爭土地
        ，是否於法有據。查土地徵收，係國家因公共事業之需要，對人民受憲法保
        障之財產權，經由法定程序予以剝奪之謂。規定此項徵收及其程序之法律必
        須符合必要性原則，並應於相當期間內給予合理之補償（司法院釋字第四二
        五號解釋意旨參照）。因此，公用徵收只有國家始為徵收權之主權，一般人
        民並無公用徵收之公法上請求權（改制前之行政法院著有二十四年度判字第
        十八號判例）。故人民向國家請求徵收其所有土地之行為，核其性質純屬促
        請國家發動徵收權之行使而已，從而本件原告率以土地法第二百零八條為據
        ，逕認有土地徵收請求權乙節，核係一己之見。次查「徵收土地或土地改良
        物，由中央主管機關核准之」、「中央主管機關應設土地徵收審議委員會，
        審議徵收土地條件；其組織規程，由中央主管機關定之」、「中央主管機關
        於核准徵收土地或土地改良物後，應將原案通知該管直轄市或縣（市）主管
        機關」、「直轄市或縣（市）主管機關接到中央主管機關通知核准徵收案時
        ，應即公告，並以書面通知土地或土地改良物所有權人及他項權利人」，土
        地徵收條例第十四、十五、十七、十八條分別定有明文。是依上開規定，提
        出徵收土地之申請，其核准機關為內政部，至該管直轄市或縣（市）政府，
        僅為土地徵收之執行機關，至為明顯。故原告逕以土地徵收執行機關之桃園
        縣政府為被告，對其申請徵收系爭土地，被告適格自有欠缺。再訴願決定意
        旨，雖非依此理由，然其結果並無二致，仍應予以維持。
乙、請求徵收補償部分：
    查土地徵收係國家因公共事業之需要，對人民受憲法保障之財產權，經由法定程
    序予以剝奪之謂。規定此項徵收及其程序之法律必須符合必要性原則，並應於相
    當期間內給予合理之補償（司法院釋字第四二五號解釋意旨參照）。是土地徵收
    之性質，係行政處分，事實行為無從構成土地徵收。從而原告主張，被告擅將其
    所有系爭土地，闢建為河溝用地，並供公眾使用多年之行為，已經構成土地徵收
    ，自得向被告請求給付徵收補償費乙節，難謂妥適。次查人民與中央或地方機關
    間，因公法上原因發生財產上之給付，得提起給付訴訟，行政訴訟法第八條固訂
    有明文。原告雖主張其訴之聲明第二項係依照司法院釋字第四○○號解釋作為請
    求權依據。惟按「關於人民權利權利義務之事項應以法律定之」，中央法規標準
    法第五條第二款定有明文，此即法律保留原則。而關於土地之徵收及補償之事項
    ，依現行土地徵收條例規定，關於土地徵收補償費，應由需用土地人先與土地所
    有權人以協議價購或其他方式取得，如無法取得時，再提出徵收土地之申請，經
    中央主管機關內政部核准後，通知執行機關該管直轄市或縣（市）主管機關，主
    管機關應即公告三十日，需用土地人則將補償地價繳交主管機關於公告期滿後十
    五日內轉發，否則徵收案從此失其效力；又被徵收土地權利關係人對於徵收補償
    價額不服前項查處情形者，該管直轄市或縣（市）主管機關得提請地價評議委員
    會復議，土地權利關係人不服復議結果者，得依法提起行政救濟，此觀土地徵收
    條例第十一、十三、十四、十七、十八、十九、二十、二十二等條之規定自明。
    因此關於徵收補償地價之發放，應以需用土地人已經申請徵收並經核准為前提，
    亦即必須已經徵收土地，方有補償可言；對補償金額不服，始得依法提起行政救
    濟；而本件並無徵收處分之存在，則二造間並無發生財產上給付請求權之公法上
    原因；司法院釋字第四○○號解釋固指既成道路成立公用地役關係者，其所有權
    人因公益而特別犧牲其財產上之利益，國家自應依法律之規定辦理徵收給予補償
    及若在某一道路範圍內之私有土地均辦理徵收，僅因既成道路有公用地役關係而
    以命令規定繼續使用，毋庸同時徵收補償，顯與平等原則相違等語，惟該解釋內
    亦明言「國家應依法律之規定辦理徵收給予補償」，亦即應依實定法之規定辦理
    徵收給予補償，而非謂「國家應依本解釋辦理補償」；此另由該號解釋亦敘明：
    「．．．各級政府如因經費困難，不能對上述道路全面徵收補償，有關機關亦應
    訂定期限籌措財源逐年辦理或以他法補償。．．．」等語，足證該解釋僅係為國
    家立法及施政之指針，並非可作為向國家請求財產上給付之公法上原因。至原告
    另依土地法第二百零八條（徵收土地之要件）、第二百三十一條（需用土地人實
    施工作之前提）、第二百三十三條（補償之期限及得以土地債券搭發補償）請求
    徵收補償乙節，惟按：「土地徵收，依本條例之規定，本條例未規定者，適用其
    他法律之規定。其他法律有關徵收程序、徵收補償標準與本條例牴觸者，優先適
    用本條例。」土地徵收條例第一條第二項、第三項定有明文，是有關土地徵收自
    應優先適用土地徵收條例，原告所引據之前揭土地法相關規定，並不足取。從而
    原告於系爭土地於未經徵收處分存在狀況下，併依行政訴訟法第八條規定，請求
    被告給付徵收補償費一五、七二三、一二○元，於法無據，應予駁回。
據上論結，本件原告之訴為無理由，爰依行政訴訟法第九十八條第三項前段，判決如
主文。
中    華    民    國     八十九      年     十一     月      十四       日
                              臺北高等行政法院第 四 庭
                                          審 判 長 法  官  葉百修
                                                   法  官  黃清光
                                                   法  官  梁力求
右為正本係照原本作成。
如不服本判決，應於送達後二十日內，向本院提出上訴狀並表明上訴理由，如於本判
決宣示後送達前提起上訴者，應於判決送達後二十日內補提上訴理由書（須按他造人
數附繕本）。
中    華    民    國     八十九      年     十一     月      十五       日
                                                   書記官  吳明憲


司法院資訊處製作；財團法人民間司法改革基金會備份。
